臺灣高等法院民事判決　　　　　　　　 95年度重上字第211號
上　訴　人
即被上訴人　則權實業股份有限公司
法定代理人　甲○○
訴訟代理人　謝佩玲律師
複　代理人　薛郁蕙律師
被　上訴人
即　上訴人　合作金庫商業銀行股份有限公司敦南分行
法定代理人　乙○○
訴訟代理人　蕭佳灶律師
上列當事人間確認債權存在事件，上訴人對於中華民國95年2月
21日臺灣臺北地方法院94年度重訴字第808號第一審判決提起上
訴，本院於96年2月27日言詞辯論終結，判決如下：
    主  文
原判決關於「確認忠和營造工程有限公司對於上訴人合作金庫商
業銀行股份有限公司敦南分行有新台幣壹佰柒拾柒萬玖仟陸佰壹
拾肆元之債權存在」部分，及命上訴人合作金庫商業銀行股份有
限公司敦南分行負擔訴訟費用之裁判廢棄。
上開廢棄部分，被上訴人則權實業股份有限公司在第一審之訴駁
回。
則權實業股份有限公司之上訴駁回。
第一審關於命上訴人合作金庫商業銀行股份有限公司敦南分行負
擔訴訟費用部分，及第二審訴訟費用關於上訴人合作金庫商業銀
行股份有限公司敦南分行上訴部分，由上訴人則權實業股份有限
公司負擔。第二審訴訟費用關於則權實業股份有限公司上訴部分
，由則權實業股份有限公司負擔。
    事  實
甲、上訴人即被上訴人則權實業股份有限公司（下稱則權公司）
    方面：
壹、聲明：
一、原判決不利於上訴人則權公司部分廢棄。
二、上開廢棄部分，請判決確認第三人忠和營造工程有限公司對
    被上訴人另有新台幣（下同）429萬9085元整之債權存在。
三、駁回對造之上訴。
貳、陳述：除與原判決記載相同者外，補稱略以：
一、被上訴人早已預先拋棄對系爭定期存單行使抵銷權，縱未拋
    棄，被上訴人亦未能舉證證明其已對第三人忠和營造為抵銷
    之意思表示。而依被上訴人計算之資料顯示，第三人忠和營
    造目前對被上訴人所具有之系爭定期存單之利息債權金額至
    少尚有7千多萬元以上。
乙、被上訴人即上訴人合作金庫商業銀行股份有限公司敦南分行
    （下稱合庫公司）方面：
壹、聲明：
一、原判決不利於上訴人合庫公司部分廢棄。
二、上開廢棄部份，被上訴人則權公司在第一審之訴駁回。
三、請求駁回對造之上訴。
貳、陳述：除與原判決記載相同者外，補稱略以：
一、上訴人銀行及全體參貸行於95年4月20日召開聯貸會議，決
    議由主辦行發函至質權人台北市政府新建工程處表示就該等
    定存單行使抵銷權，原存單註銷作廢，故系爭定期存單利息
    計算明細表計算至95年5月17日止。
二、系爭定期存單所生之利息債權，業經上訴人銀行對於借款人
    忠和營造工程有限公司行使抵銷權，則該利息債權已因抵銷
    而不存在。
    理  由
一、
(一)、緣中國農民銀行股份有限公司與合作金庫商業銀行股份有限
    公司合併，中國農民銀行股份有限公司為消滅公司，合作金
    庫商業銀行股份有限公司為存續公司，上訴人中國農民銀行
    信義分行（下稱農民銀行）變更名稱為合作金庫商業銀行股
    份有限公司敦南分公司（下稱合庫公司），有行政院金融監
    督管理委員會95年5月1日金管銀（二）字第095001 75280號
    函、股份有限公司變更登記表可稽，合作金庫商業銀行股份
    有限公司敦南分公司並具狀聲明承受訴訟，核無不合。
(二)、上訴人則權公司之法定代理人已變更為甲○○，有公司變更
    登記事項卡可稽，其並具狀聲明承受訴訟，亦無不合，應予
    許可。
二、上訴人則權公司起訴主張，其對訴外人忠和營造工程有限公
    司（下稱忠和公司）有新台幣（下同）371萬7333元及自82
    年1月12日起至清償日止，按週年利率5 ％計算之利息債權
    （計算式：本金3,717,333＋利息2,311,366＝6,028,699）
    。嗣發現忠和公司對上訴人合庫公司（農民銀行）有存款債
    權，經聲請強制執行（台灣台北地方法院93年度執字第
    32597 號），執行法院核發93年9月8日北院錦93執字第
    32597號執行命令禁止忠和公司於371萬7333元及自82.1.12
    起至清償日止，按年息百分之5計算之利息及執行費2萬9739
    元範圍內對農民銀行收取，農民銀行亦不得對忠和公司清償
    。農民銀行以93.9.16（九三）農義（營）字第0222號函向
    執行法院聲明異議謂「忠和公司於該行定存總金額為1億
    7075萬4500元，其中263萬4500元設質予台北市政府，1億
    6812萬元設質予台北市政府工務局新建工程處，其利息例由
    農民銀行等之債權銀行團行使抵銷權」等情，上訴人則權公
    司認農民銀行聲明異議不實，爰依強制執行法第120條規定
    起訴，請求確認忠和公司對農民銀行有602萬8699元之債權
    存在。
    上訴人合庫公司（農民銀行）對則權公司對忠和公司有上述
    債權，及則權公司聲請對忠和公司強制執行，農民銀行對執
    行法院所發扣押令聲明異議等情不爭執。惟辯以第三人忠和
    公司前於77年6月起，陸續向台北市政府標得多項公共工程
    ，依約忠和公司需繳付市府工程處之工程履約保證金，分別
    為1億6812萬元及263萬4500元，忠和公司為工程週轉及履約
    保證金等需要，向農民銀行貸款6億7400萬元。又忠和公司
    為擔保市府工程處上開工程履約保證金債權，將存於農民銀
    行之定期存款二筆（分別為1億6812萬元及263萬4500元，該
    二筆定期存款與前揭二筆需繳履約保證金同額），以定期存
    款單之方式設定質權予市府工程處，該等定期存單設定質權
    之效力，僅及於定存單本金債權，而不及於利息債權。就該
    等定期存款單本金債權所生之利息債權，農民銀行依例自得
    行使抵銷權，且業經農民銀行於對債務人忠和公司進行追索
    債權程序中予以抵銷，則系爭定期存款單所生之利息債權因
    抵銷已不存在等語。
    （原審確認忠和公司對農民銀行有177萬9614元之債權存在
    ，駁回上訴人則權公司其餘之訴。上訴人則權公司就其敗訴
    部分提起上訴，請求確認忠和公司對上訴人銀行另有429萬
    9085元之債權存在。上訴人合庫公司就其敗訴部分提起上訴
    。）
三、上訴人則權公司對忠和公司有371萬7333元及自82 年1月12
    日起至清償日止，按週年利率5％計算之利息債權，則權公
    司聲請對忠和公司強制執行，執行法院核發上述93年9月8日
    北院錦93執字第32597號執行命令禁止忠和公司於371萬7333
    元及自82.1.12起至清償日止，按年息百分之5計算之利息及
    執行費2萬9739元範圍內對農民銀行收取，農民銀行亦不得
    對忠和公司清償，農民銀行以上述93.9.16（九三）農義（
    營）字第0222號函向執行法院聲明異議等情，有上訴人則權
    公司提出之調解筆錄、債權憑證、執行法院執行命令、農民
    銀行聲明異議函等可稽（見原審卷第9-10、25、26-27頁）
    ，且為兩造所不爭執，堪認為真正。又忠和公司對農民銀行
    有如附件1所示存單號碼之定期存單存款債權35筆，亦有台
    北富邦商業銀行股份有限公司公庫部以95年8月31日公字第
    095210B0348號函檢附之該35筆定期存單影本附卷可稽（見
    本院卷第136-154頁），又該35筆定期存單均經忠和公司為
    台北市政府工務局新建工程處設定質權，有台北市政府工務
    局新建工程處95年8月14日北市工新工字第09562149900號函
    及檢附之定期存單質權設定同意書可稽（見本院卷第126-13
    4頁），而其中定期存單編號FC-176795、176796、176 797
    、176798、176799、179800計6筆部分，已解除質權設定，
    亦有台北市政府工務局新建工程處94年12月23日北市工新工
    字第09463190600號函可稽（見原審卷第97頁），且為兩造
    所不爭執，亦堪認為真正。又忠和公司於77年8月10 日為工
    程週轉及履約保證金等需要向農民銀行為主辦行籌組之聯貸
    行申請聯貸6億7400萬元，期間2年6個月（77年8月10 日至
    80年2月10日），實際動撥金額合計為4億8430萬元，有上訴
    人合庫公司提出之借據、合作金庫商業銀行敦南分行95年5
    月8日95合金敦南字第095100006號函可稽（見本院卷第
    68-69頁、287頁），上訴人則權公司亦未爭執，亦堪認為真
    正。
四、上訴人則權公司主張忠和公司對農民銀行就如附件1所示之
    定期存單29筆（即35筆扣除解除質權設定之6筆），自存款
    日起至95年10月5日，有如附件1所示之利息債權（自起始日
    起至93.9.12之利息合計為2億0053萬1373元，自93.9.13-95
    .10. 5之利息合計為3896萬5153元，總計2億3949萬6526元
      ），爰請求確認忠和公司對農民銀行有602萬8699元之債
    權存在。
    上訴人合庫公司則以忠和公司對合庫公司（農民銀行）負有
    債務，忠和公司對合庫公司（農民銀行）系爭定期存單所生
    之利息債權，業經合庫公司（農民銀行）行使抵銷權而不存
    在；且扣押命令效力不及於其後衍生之利息債權等語置辯。
    上訴人則權公司則謂忠和公司將系爭定期存單設定質權予台
    北市政府工務局新建工程處時，農民銀行已拋棄對該等存單
    行使抵銷權；縱認農民銀行仍可就系爭定期存單之利息行使
    抵銷權，亦應以意思表示向忠和公司為之；系爭定期存單存
    款於扣押令送達後所生之利息債權業經執行命令查封，上訴
    人合庫公司不得主張抵銷等情。茲審酌如下：
(一)、上訴人合庫公司就忠和公司系爭定期存單存款所生之利息債
    權，得否主張抵銷？
    經查系爭質權設定申請書記載內容為「存款人忠和公司為向
    市府工程處（質權人）擔保債權起見（工程名稱：…），擬
    將貴行（農民銀行）之左列定期存單設定質權：除將該項存
    單交付質權人外，嗣後非經質權人聲明（書面）解除註銷質
    權設定登記，存款人不得逕行處分存款，如質權人行使質權
    提取此項存款，無論存單到期與否，貴行可憑原存單及存單
    背面簽蓋存款人原留印鑑逕行將存款金額全部給付與質權人
    ，存款人絕無異議，該存單應領之利息由出質人自行領取。
    貴行並拋棄行使抵銷權。此致農民銀行。存款人忠和公司。
    質權人：市府工程處。」農民銀行亦於系爭質權設定登記同
    意書記載「本行同意放棄行使左列質物之抵銷權。質物明細
    表：定期存單、存單本金金額」（參見本院卷第235-251頁
    ），是依質權設定登記申請書及同意書所載，足認系爭質權
    設定之範圍僅及於忠和公司對合庫公司（農民銀行）存款債
    權之本金債權部分，而不及於利息債權部分，且質權人台北
    市政府工務局新建工程處94年12月23日北市工新工字第0946
    3190600號函亦稱「旨揭質權設定範圍，…所有存單金額皆
    未包含利息，惟利息部分係由承商與銀行自行計算或領取，
    與本處無涉」（見原審卷第97頁），是上訴人合庫公司主張
    其得以其對忠和公司所負系爭定期存單存款之利息債務與忠
    和公司對其所負借款債務主張抵銷乙節，自為可採。
(二)、上訴人合庫公司（農民銀行）對忠和公司主張抵銷是否須以
    意思表示為之？
    按依一方的意思表示行使抵銷權，為抵銷制度之立法例之一
    ，惟當事人亦得以消滅互負之債務為目的而訂定抵銷契約。
    查忠和公司於77年8月10日簽訂之借據第11條約定「借款人
    …如有任何財物存於貴行或其他聯貸銀行…，在借款人所欠
    本息未清償前，聯貸銀行團各方均有權留置或逕行抵銷其債
    權」，該約款即為忠和公司與農民銀行（聯貸銀行）約定忠
    和公司於上開借款未清償前，存於農民銀行（聯貸銀行）之
    任何財物，得由農民銀行（聯貸銀行）逕行抵銷，是上訴人
    合庫公司辯稱就忠和公司存於上訴人合庫公司（農民銀行）
    之定期存款單所生之利息，在忠和公司對其所欠借款本息未
    清償前，其有權逕行抵銷，而不必以意思表示向相對人為之
    ，應為可採。
(三)、本件強制執行扣押令效力是否及於扣押令到達後衍生之利息
    債權？
    按所謂扣押命令，指執行法院所為凍結債務人對於第三人之
    金錢債權處分權之執行行為，扣押命令之客觀範圍及於被扣
    押債權之從權利，是扣押命令送達後被扣押債權所生之利息
    ，亦為扣押之效力所及。本件執行法院扣押命令所載「不及
    於將來之存款」，係指將來另筆本金債權而非指扣押時已存
    在之本金存款之利息債權。
(四)、上訴人合庫公司於扣押命令送達後得否主張抵銷？
    按受債權扣押命令之第三債務人，於扣押後，始對其債權人
    取得債權者，不得以其所取得之債權與受扣押之債權為抵銷
    ，民法第340條固定有明文。依其反面解釋，執行法院之禁
    止命令不影響第三債務人以扣押時或扣押以前對其債權人取
    得之債權與受扣押之債權為抵銷。則上訴人合庫公司於執行
    法院扣押令到達後仍得以其（農民銀行）對忠和公司所負系
    爭定期存單利息債務，與忠和公司對其（農民銀行）所負上
    開借款債務抵銷。
(五)、忠和公司對合庫公司是否尚有上訴人則權公司主張之利息債
    權存在？
１、本件執行法院扣押令於93.9.13送達上訴人合庫公司，有上
    訴人合庫公司提出之執行命令上載收文日期可稽（見原審卷
    第107頁）。上訴人合庫公司主張扣押令送達前，系爭定期
    存單存款利息，業經其逕行抵銷，依上所述，應堪認為真正
    。上訴人則權公司未舉證證明忠和公司對合庫公司該部分利
    息債權仍存在，則其主張如附表所示定期存單自起始日起至
    93.9.12有如附件1所示利息債權即非可採。
２、上訴人則權公司雖主張系爭扣押令送達後（93.9.13）至
    95.10.5，忠和公司對農民銀行有如附件1所示計3896萬5153
    元之利息債權。惟上訴人合庫公司爭執系爭35筆定期存單，
    其中「000-00000000」及「000-00000000」2筆存單到期，
    未辦理轉期，故無定存利息，其餘33筆存單自93.9.13計算
    至95年5月17日止之利息合計為316萬3644元（如附件2所示
    ，見本卷第188頁、230頁），亦經其行使抵銷消滅，核與上
    述規定無違，應為可採。上訴人則權公司主張忠和公司對上
    訴人合庫公司（農民銀行）有逾上開316萬3644元之利息債
    權，為上訴人合庫公司所否認，上訴人則權公司並未舉證證
    明，自不得憑其自行製作之計算表，認為真正。
五、從而，上訴人則權公司請求確認忠和公司對合庫公司（農民
    銀行）有602萬8699元之債權存在，為無理由，應予駁回。
    原審就上訴人則權公司之請求，判決確認忠和公司對上訴人
    合庫公司（農民銀行）有177萬9614元之債權存在，駁回則
    權公司其餘之訴。
    上訴人合庫公司上訴意旨指摘原判決其敗訴部分不當，求予
    廢棄為有理由，爰由本院將原判決該部分廢棄，改判如主文
    第二項所示。至原判決為上訴人則權公司敗訴部分，核無違
    誤，上訴人則權公司上訴意旨指摘原判決該部分不當，求予
    廢棄為無理由，應予駁回。
六、本件事證已明，兩造其餘攻擊防禦方法，經核與本判決之結
    果不生影響，爰不一一論述。
七、據上論結，本件上訴人合庫公司之上訴為有理由，上訴人則
    權公司之上訴為無理由，依民事訴訟法第450條、第449條第
    1項、第78條，判決如主文。
中　　華　　民　　國　　96　　年　　3　　月　　13　　日
                    民事第八庭
                        審判長 法　官 吳景源
　　　　　　　　　　　　　　   法　官 鄭威莉
　　　　　　　　　　           法　官 滕允潔
正本係照原本作成。
如不服本判決，應於收受送達後20日內向本院提出上訴書狀，其
未表明上訴理由者，應於提出上訴後20日內向本院補提理由書狀
（均須按他造當事人之人數附繕本）上訴時應提出委任律師或具
有律師資格之人之委任狀；委任有律師資格者，另應附具律師資
格證書及釋明委任人與受任人有民事訴訟法第466條之1第1項但
書或第2項（詳附註）所定關係之釋明文書影本。
中　　華　　民　　國　　96　　年　　3 　　月　　13　　日
　　　　　　　　　　　　　　   書記官 黃麗玲
附註：
民事訴訟法第466條之1（第1項、第2項）：
對於第二審判決上訴，上訴人應委任律師為訴訟代理人。但上訴
人或其他法定代理人具有律師資格者，不在此限。
上訴人之配偶、三親等內之血親、二親等內之姻親，或上訴人為
法人、中央或地方機關時，其所屬專任人員具有律師資格並經法
院認為適當者，亦得為第三審訴訟代理人。
